ACORDAO-COMPLETO-2367282

ACÓRDÃO 7771/2019 ATA 31/2019 - SEGUNDA CÂMARA

VISTA, relatada e discutida a tomada de contas especial instaurada pelo Conselho Nacional de Desenvolvimento Científico e Tecnológico contra Jonathan Melo Bergamaschi, ex-bolsista, em face do descumprimento de compromisso assumido para realização de curso de doutorado no País, acarretando, assim, a obrigação de devolução de todos os recursos despendidos com mensalidades da bolsa, concedida no período de 1º/10/2007 a 31/01/2011, e com taxas de bancada.
ACORDAM os ministros do Tribunal de Contas da União, reunidos em sessão da 2ª Câmara, ante as razões expostas pela relatora, e com fundamento nos arts. 1º, inciso I, 16, inciso III, alíneas “b” e “c”, 19, 23, inciso III, da Lei 8.443/1992 c/c os arts. 1º, inciso I, 209, incisos II e III, 210 e 214, inciso III, do Regimento Interno, em: 
9.1. julgar irregulares as contas de Jonathan Melo Bergamaschi;
9.2. condená-lo ao recolhimento aos cofres do Conselho Nacional de Desenvolvimento Científico e Tecnológico das quantias indicadas a seguir, atualizadas monetariamente e acrescidas de juros de mora desde as datas especificadas até a data do pagamento:
	VALOR ORIGINAL (R$) 
	DATA DA OCORRÊNCIA

	394,00
	05/11/2007

	394,00
	04/12/2007

	394,00
	27/12/2007

	394,00
	06/02/2008

	394,00
	05/03/2008

	394,00
	03/04/2008

	394,00
	05/05/2008

	394,00
	02/06/2008

	394,00
	03/07/2008

	394,00
	01/08/2008

	394,00
	01/09/2008

	394,00
	03/10/2008

	394,00
	27/10/2008

	394,00
	03/12/2008

	394,00
	22/12/2008

	394,00
	04/02/2009

	394,00
	04/03/2009

	394,00
	03/04/2009

	394,00
	06/05/2009

	394,00
	03/06/2009

	394,00
	03/07/2009

	394,00
	05/08/2009

	394,00
	02/09/2009

	394,00
	05/10/2009

	394,00
	05/11/2009

	394,00
	03/12/2009

	394,00
	29/12/2009

	394,00
	03/02/2010

	394,00
	03/03/2010

	394,00
	05/04/2010

	394,00
	04/05/2010

	394,00
	04/06/2010

	394,00
	02/07/2010

	394,00
	04/08/2010

	394,00
	03/09/2010

	394,00
	05/10/2010

	394,00
	05/11/2010

	394,00
	30/11/2010

	394,00
	23/12/2010

	394,00
	03/02/2011

	1.394,00
	05/11/2007

	1.394,00
	04/12/2007

	1.394,00
	27/12/2007

	1.394,00
	06/02/2008

	1.394,00
	05/03/2008

	1.394,00
	03/04/2008

	1.394,00
	05/05/2008

	1.394,00
	02/06/2008

	1.800,00
	03/07/2008

	1.800,00
	05/08/2008

	1.800,00
	03/09/2008

	1.800,00
	06/10/2008

	1.800,00
	27/10/2008

	1.800,00
	01/12/2008

	1.800,00
	22/12/2008

	1.800,00
	04/02/2009

	1.800,00
	04/03/2009

	1.800,00
	03/04/2009

	1.800,00
	06/05/2009

	1.800,00
	03/06/2009

	1.800,00
	03/07/2009

	1.800,00
	05/08/2009

	1.800,00
	03/09/2009

	1.800,00
	05/10/2009

	1.800,00
	03/11/2009

	1.800,00
	03/12/2009

	1.800,00
	04/01/2010

	1.800,00
	03/02/2010

	1.800,00
	03/03/2010

	1.800,00
	05/04/2010

	1.800,00
	04/05/2010

	1.800,00
	04/06/2010

	1.800,00
	02/07/2010

	1.800,00
	04/08/2010

	1.800,00
	03/09/2010

	1.800,00
	05/10/2010

	1.800,00
	05/11/2010

	1.800,00
	30/11/2010

	1.800,00
	23/12/2010

	1.800,00
	03/02/2011

9.3. fixar prazo de 15 (quinze) dias, a contar da notificação, para comprovação, perante o Tribunal, do recolhimento da dívida acima imputada;
9.4. autorizar a cobrança judicial da dívida, caso não atendida a notificação;
9.5. autorizar o pagamento da dívida em até 36 (trinta e seis) parcelas mensais consecutivas, caso venha a ser solicitado pelo responsável antes do envio do processo para cobrança judicial;
9.6. fixar o vencimento da primeira parcela em 15 (quinze) dias, a contar do recebimento da notificação, e o das demais a cada 30 (trinta) dias, com incidência dos respectivos encargos legais sobre o valor de cada parcela; 
9.7. alertar ao responsável que a inadimplência de qualquer parcela acarretará vencimento antecipado do saldo devedor;
9.8. enviar cópia deste acórdão ao responsável, ao Conselho Nacional de Desenvolvimento Científico e Tecnológico e ao procurador-chefe da Procuradoria da República em São Paulo, para providências cabíveis, nos termos no § 3º do art. 16 da Lei 8.443/1992.

Tomada de Contas Especial instaurada pelo CNPq, uma vez que o responsável não concluiu o curso de doutorado no país.

Segunda Câmara

Conselho Nacional de Desenvolvimento Científico e Tecnológico - CNPq.

3. Responsável: Jonathan Melo Bergamaschi (CPF XXX.248.566-XX).

13.1. Ministros presentes: Augusto Nardes (na Presidência), Aroldo Cedraz, Raimundo Carreiro e Ana Arraes (Relatora).
13.2. Ministros-Substitutos presentes: Marcos Bemquerer Costa e André Luís de Carvalho.

ANA ARRAES

Adoto como relatório a instrução da Secretaria de Controle Externo de Tomada de Contas Especial, que contou com a anuência de seu corpo diretivo e do representante do Ministério Público junto ao TCU (peças 33 a 36) :
“INTRODUÇÃO
1.	Cuidam os autos de tomada de contas especial instaurada pelo CNPq, em desfavor do Sr. Jonathan Melo Bergamaschi (CPF XXX.248.566-XX) , ex-bolsista, em face do descumprimento de compromisso assumido pelo ex-bolsista em razão da não conclusão do curso de doutorado no país, acarretando assim a devolução de todos os recursos despendidos pelo CNPq com mensalidades de bolsa e taxas de bancada (peça 4, p. 340) , tendo sido a bolsa concedida no período de 01/10/2007 a 31/01/2011 (peça 4, p. 340) .
2.	A motivação para a instauração desta tomada de contas especial foi a não comprovação da conclusão do doutorado do país, em afronta aos seguintes dispositivos normativos específicos do CNPq:
a) Item 4.3.2, alínea ‘c’, da RN-017/2006 (peça 4, p. 29) : ‘Ressarcir o CNPq quanto aos recursos pagos em seu proveito, atualizados pelo valor da mensalidade vigente no mês da devolução, no caso de abandono ou desistência de própria iniciativa, sem motivo de força maior, ou pelo não cumprimento das disposições normativas, no prazo de até 30 (trinta) dias contados da data em que se configurar o abandono ou desistência. Não cumprido o prazo citado, o débito será atualizado monetariamente, acrescido dos encargos legais nos termos da lei (IN 35/2000, Art. 11, III, TCU) ’;
b) Item 4.2.1 da RN-028/2006 (peça 4, p. 40) : ‘O beneficiário inadimplente deverá ressarcir integralmente ao CNPq os recursos concedidos, atualizados monetariamente, a partir da data do recebimento até a data do ressarcimento, no prazo máximo de 30 (trinta) dias após a notificação da ocorrência’;
c) Item 4.3 da RN-028/2006 (peça 4, p. 40) : ‘Quando da titulação, desistência ou cancelamento da bolsa, o beneficiário deverá apresentar relatório final de despesas’.
HISTÓRICO
3.	O presente processo foi objeto de instrução preliminar (peça 13) , a qual concluiu pela realização da citação do Sr. Jonathan Melo Bergamaschi. A mencionada proposta de encaminhamento contou com a anuência do Diretor e do Secretário da unidade (peças 14 e 15) , tendo sido a citação do responsável autorizada por delegação de competência da Relatora deste feito, Ministra Ana Arraes.
4.	A aludida citação do responsável foi levada a cabo por meio do Ofício 1959/2019-TCU/Secex-TCE (peça 17) , o qual foi recebido no domicílio do responsável constante da base de dados da Receita Federal (peca 9) , em 8/5/2019, conforme atesta o AR (peça 18) .
5.	Por oportuno, cabe ressaltar que o responsável foi citado em função da não comprovação da boa e regular aplicação dos recursos recebidos do CNPq em razão da não comprovação da conclusão do seu doutorado no país, em razão da irregularidade e da conduta omissiva especificadas a seguir:
5.1.	Irregularidade: Não comprovação da boa e regular aplicação dos recursos federais repassados pelo CNPq, em face do descumprimento do compromisso assumido ante o CNPq em razão da não conclusão do curso de doutorado no país;
5.2.	Conduta: Não demonstrar a boa e regular aplicação dos recursos federais recebidos do CNPq em razão da não conclusão do curso de doutorado no país;
5.3.	Evidências: PARECER AUDITORIA INTERNA (peça 4, pp. 346-348) e Relatório de TCE nº 04/2017 (peça 4, pp. 340-343) ;
5.4.	Dispositivos violados: art. 37, caput, c/c o art. 70, parágrafo único, da Constituição da República Federativa do Brasil, art. 93, do Decreto-lei 200/1967, art. 66, do Decreto 93.872/1986, item 4.3.2, alínea ‘c’, da RN-017/2006, itens 4.2.1 e 4.3 da RN-028/2006 (peça 4, p. 40) ;
5.5.	Valores históricos dos débitos e respectivas datas de ocorrência:
	Data da ordem bancária
	Valor (R$) 
	Origem do débito

	05/11/2007
	394,00
	Taxas de bancada

	04/12/2007
	394,00
	
	27/12/2007
	394,00
	
	06/02/2008
	394,00
	
	05/03/2008
	394,00
	
	03/04/2008
	394,00
	
	05/05/2008
	394,00
	
	02/06/2008
	394,00
	
	03/07/2008
	394,00
	
	01/08/2008
	394,00
	
	01/09/2008
	394,00
	
	03/10/2008
	394,00
	
	27/10/2008
	394,00
	
	03/12/2008
	394,00
	
	22/12/2008
	394,00
	
	04/02/2009
	394,00
	
	04/03/2009
	394,00
	
	03/04/2009
	394,00
	
	06/05/2009
	394,00
	
	03/06/2009
	394,00
	
	03/07/2009
	394,00
	
	05/08/2009
	394,00
	
	02/09/2009
	394,00
	
	05/10/2009
	394,00
	
	05/11/2009
	394,00
	
	03/12/2009
	394,00
	
	29/12/2009
	394,00
	
	03/02/2010
	394,00
	
	03/03/2010
	394,00
	
	05/04/2010
	394,00
	
	04/05/2010
	394,00
	
	04/06/2010
	394,00
	
	02/07/2010
	394,00
	
	04/08/2010
	394,00
	
	03/09/2010
	394,00
	
	05/10/2010
	394,00
	
	05/11/2010
	394,00
	
	30/11/2010
	394,00
	
	23/12/2010
	394,00
	
	03/02/2011
	394,00
	
	05/11/2007
	1.394,00
	Mensalidades de bolsa

	04/12/2007
	1.394,00
	
	27/12/2007
	1.394,00
	
	06/02/2008
	1.394,00
	
	05/03/2008
	1.394,00
	
	03/04/2008
	1.394,00
	
	05/05/2008
	1.394,00
	
	02/06/2008
	1.394,00
	
	03/07/2008
	1.800,00
	
	05/08/2008
	1.800,00
	
	03/09/2008
	1.800,00
	
	06/10/2008
	1.800,00
	
	27/10/2008
	1.800,00
	
	01/12/2008
	1.800,00
	
	22/12/2008
	1.800,00
	
	04/02/2009
	1.800,00
	
	04/03/2009
	1.800,00
	
	03/04/2009
	1.800,00
	
	06/05/2009
	1.800,00
	
	03/06/2009
	1.800,00
	
	03/07/2009
	1.800,00
	
	05/08/2009
	1.800,00
	
	03/09/2009
	1.800,00
	
	05/10/2009
	1.800,00
	
	03/11/2009
	1.800,00
	
	03/12/2009
	1.800,00
	
	04/01/2010
	1.800,00
	
	03/02/2010
	1.800,00
	
	03/03/2010
	1.800,00
	
	05/04/2010
	1.800,00
	
	04/05/2010
	1.800,00
	
	04/06/2010
	1.800,00
	
	02/07/2010
	1.800,00
	
	04/08/2010
	1.800,00
	
	03/09/2010
	1.800,00
	
	05/10/2010
	1.800,00
	
	05/11/2010
	1.800,00
	
	30/11/2010
	1.800,00
	
	23/12/2010
	1.800,00
	
	03/02/2011
	1.800,00
	
6.	Posteriormente, o Sr. Jonathan Melo Bergamaschi, por meio do seu advogado constituído (procuração à peça 19) , apresentou as suas alegações de defesa (peça 22) e a respectiva documentação comprobatória (peças 23 a 30) , as quais serão objeto de análise na sessão ‘EXAME TÉCNICO’ da presente instrução.
EXAME TÉCNICO
Análise Preliminar:
7.	De início, salienta-se que está clara a competência deste Tribunal para julgar este processo, pois se trata de recursos federais repassados pelo CNPq ao Sr. Jonathan Melo Bergamaschi, ex-bolsista. Outrossim, não restou caracterizada nenhuma nulidade processual oriunda da inobservância de formalidades que acarretassem prejuízo processual ao responsável ou ao interesse público (art. 171 do RI/TCU) . Também foram atendidos os pressupostos de constituição e desenvolvimento válido e regular desta tomada de contas especial (art. 71, inciso II, da Constituição Federal, art. 8°, caput, da Lei 8.443/1992, art. 84 do Decreto-Lei 200/1967 e art. 5°, caput, parágrafo único e incisos I a IV, da IN/TCU 71/2012, modificada pela IN/TCU 76/2016) .
8.	Ademais, verifica-se que não houve o transcurso de mais de dez anos desde os fatos geradores da dívida sem que tenha havido a notificação do responsável pela autoridade administrativa federal competente (art. 6º, inciso II, c/c art. 19, da IN/TCU 71/2012, modificada pela IN/TCU 76/2016) , uma vez que os recursos foram transferidos entre 2007 e 2011 (peça 4, pp. 70-74) , e o Sr. Jonathan Melo Bergamaschi tomou ciência da irregularidade por meio dos ofícios e AR’s listados na tabela a seguir em 2017:
	Ofício
	Localização
	AR

	Ofício SEBFP nº 4139/2017, de 09/10/2017
	Peça 4, pp. 66-67
	Entregue em 17/10/2017 (peça 4, p. 68) .

	Notificação DGTI/CGADM/COPCO/SETCE nº 99/2017, de 11/12/2017
	Peça 4, pp. 282-283
	Entregue em 20/12/2017 (peça 4, p. 285) .

9.	Verifica-se também que o valor do débito, sem juros, atualizado até 01/01/2017 (peça 11) é igual a R$ 136.594,66, portanto, superior a R$ 100.000,00, na forma estabelecida conforme os arts. 6º, inciso I, e 19, da IN/TCU 71/2012, modificada pela IN/TCU 76/2016	.
10.	A propósito, registra-se que, em atendimento ao item 9.4, do Acórdão 1772/2017-TCU-Plenário (Relator Ministro-Substituto Augusto Sherman Cavalcanti) , foi efetuada pesquisa no sistema processual do TCU, e não foram encontradas tomadas de contas especiais em tramitação com débitos imputáveis ao responsável com valores inferiores ao fixado no art. 6º, inciso I, da Instrução Normativa TCU 71/2012, a fim de que seja observado o disposto no art. 6º, § 1º, da mesma norma.
11.	Por oportuno, cabe ressaltar que houve a devida formulação da imputação das irregularidades ao responsável, como também a descrição das mesmas no expediente de citação, com base na individualização da sua conduta omissiva, como já foi detalhado no item 5, e seus respectivos subitens, desta instrução.
12.	Ressalta-se que foi viabilizado o pleno exercício dos direitos constitucionais à ampla defesa e ao contraditório em sua dimensão substancial, pois se realizou a citação do responsável Jonathan Melo Bergamaschi por meio do Ofício 1959/2019-TCU/Secex-TCE (peça 17) , o qual foi recebido no domicílio do responsável constante da base de dados da Receita Federal (peca 9) , em 8/5/2019, conforme atesta o AR (peça 18) , atendendo ao art. 5º, inciso LV, da Constituição Federal c/c o art. 12, incisos I e II da Lei 8.443/1992.
Análise das Alegações de Defesa do responsável Jonathan Melo Bergamaschi (peça 22) :
Argumentos
13.	Após fazer um breve histórico processual, o responsável alega, em síntese, o seguinte (peça 22, acompanhada da documentação comprobatória às peças 23 a 30) :
	a) Ressalta que utilizou todos os recursos federais repassados pelo CNPq para o desenvolvimento de sua pesquisa de doutorado, não tendo amparo legal e não merecendo prosperar a alegação de emprego irregular dos aludidos recursos;
	b) Informa que o TCU lhe enviou o histórico do suposto débito financeiro pormenorizando mensalmente o valor pago a título da respectiva bolsa e o valor a título de taxa de bancada;
	c) Junta todas as notas comprobatórias de despesas que teve ao longo do período em que utilizou a taxa de bancada (peça 23) e aduz que a taxa de bancada é utilizada para a compra de materiais para a pesquisa ou para outras despesas relacionadas ao desenvolvimento do objeto de estudo. Esclarece que comprou materiais diretamente relacionados com sua pesquisa, o que comprova por meio dos documentos juntados aos autos, tendo sido o dinheiro da taxa de bancada destinado à área de atuação, incluindo gastos com viagens para congressos e outros cursos (peças 24 e 26) , não havendo que se falar em mal emprego dos recursos;
	d) Argumenta que tal cobrança é indevida, uma vez que o dinheiro foi utilizado para a destinação correta e acrescenta que demonstrou não haver qualquer indício de fraudar ou prejudicar a administração, situação amplamente comprovada nesta defesa;
	e) Afirma que o TCU alega que, por ele não ter concluído o doutorado no país, o mesmo deverá devolver os recursos que lhe foram repassados à conta das mensalidades de bolsa, mas que essa alegação não merece prosperar;
	f) Assevera que cursou o doutorado entre 08/2007 e 08/2014 e produziu inúmeros trabalhos científicos para o país (peça 25) , o que é comprovado pela participação em congressos nacionais e internacionais no período (peça 22, p. 4; peças 24 e 26) e comprovam o correto emprego do valor recebido a título de bolsa referente ao doutorado;
	g) Enumera os trabalhos científicos e acadêmicos apresentados por ele durante esse período (peça 22, p. 4-6; peça 25) , assim como cita matéria da imprensa sobre uma premiação que ele recebeu (peça 22, p. 6) e menciona o relatório técnico apresentado ao CNPq após o encerramento do doutorado (peça 28) , que contém todos os detalhes da pesquisa e o competente desenvolvimento da mesma ao longo dos anos;
	h) Anota que alcançou o objetivo para o qual a bolsa e a taxa de bancada lhe foram destinados e conclui que o argumento de que não houve o devido aproveitamento dos valores não pode prevalecer, pois é contrário aos documentos e à realidade fática evidenciados;
	i) Destaca que não ficou caracterizado que o mesmo agiu com dolo ou culpa grave na má destinação da verba pública e acrescenta que não ficou comprovado nos autos que atuou com má-fé, improbidade, desonestidade e locupletamento com dinheiro público;
	j) Argumenta que a não conclusão do doutorado se deu por motivo de força maior consistente no falecimento da docente Inês Joekes (orientadora) quem era a única especialista em química para cabelo do país na época (peça 29) ;
	k) Assevera que atualmente encontra-se matriculado no Doutorado em Engenharia Química da Universidade Estadual de Campinas (peça 30) , com ingresso no primeiro semestre de 2018 e prazo para a integralização em fevereiro de 2023, e afirma que ainda irá concluir sua pesquisa de doutorado, acrescentando que, como não há nenhuma regulamentação do CNPq quanto ao prazo de conclusão do doutorado e estando o mesmo regularmente matriculado na instituição informada, não há que se falar em devolução de valores;
	l) Conclui que, como a taxa de bancada foi empregada corretamente, seria indevida sua cobrança, e acrescenta que, retirando-se do cálculo do débito a taxa de bancada, restaria apenas o valor de R$ 68.752,00 recebidos a título de bolsa, o qual, atualizado pelo índice IGP-M – Índ. Geral de Preços do Mercado no período de 01/03/2011 a 01/01/2017 perfaz o total de R$ 99.204,60, o qual seria inferior ao valor mínimo de R$ 100.000,00 estabelecido pelo art. 6°, inciso I, da IN/TCU 76/2016, devendo este processo ser arquivado nos termos do art. 7.º, inciso III, da IN/TCU 76/2016;
	m) Por fim, requer a total improcedência deste processo, uma vez que os valores por ele recebidos foram destinados à sua pesquisa de doutorado, assim como o arquivamento deste processo por incompetência ante o valor da dívida não ser da alçada do Tribunal de Contas da União.
Análise
14.	Preliminarmente, deve-se esclarecer que, conforme jurisprudência pacífica desta Corte, para que se imponha a obrigação de repor um dano ao erário, não é necessário caracterizar enriquecimento ilícito, locupletamento, dolo ou má-fé por parte dos responsáveis, bastando que se caracterize uma conduta culposa stricto sensu, por imperícia, imprudência ou negligência, da qual resulte um dano ao erário, passível de ressarcimento à luz da Lei 8.443/1992 e da Constituição Federal (Acórdão 1559/2014-TCU-Plenário e 5.297/2013-1ª Câmara) . Basta identificar o responsável pelos atos ilícitos e pelo dano ocasionado, quantificar o mencionado dano e estabelecer o nexo de causalidade entre o citado dano e os atos omissivos ou comissivos praticados pelo responsável. Tudo isso está claramente demonstrado nos autos, não podendo ser aceitos os argumentos do responsável relativamente à ausência de má-fé, dolo, culpa grave, improbidade, desonestidade e locupletamento.
15.	Por sua vez, as taxas de bancada são repassadas aos bolsistas justamente para atender às despesas que vão auxiliá-lo no desenvolvimento do seu projeto de pesquisa, não sendo elas um fim em si mesmas, haja vista que funcionam como apoio para a consecução do mencionado projeto. Portanto, ainda que se comprove a correta utilização das taxas de bancada, se o doutorado não foi concluído, com a aprovação da tese, as despesas com as taxas de bancada se revelaram desnecessárias, na medida em que não foram importantes para o fim a que se destinavam, isto é, auxiliar na consecução do projeto de pesquisa e na conclusão do doutorado. Assim, não havendo a apresentação e a aprovação da tese de doutorado, todo e qualquer investimento do CNPq no intuito de apoiar o bolsista restou prejudicado e deve haver a devolução integral dos recursos, a teor dos itens 4.2.1 e 4.3 da RN-028/2006 (peça 4, p. 40) .
16.	Ao contrário do que alega o responsável, não é o TCU que afirma que o dever de ressarcir os recursos que ele recebeu foi a não comprovação da conclusão do doutorado do país, mas isso é consequência direta da afronta aos seguintes dispositivos normativos específicos do CNPq, aos quais o responsável se obrigou quando se tornou bolsista de doutorado daquela instituição:
Item 4.3.2, alínea ‘c’, da RN-017/2006 (peça 4, p. 29) : ‘Ressarcir o CNPq quanto aos recursos pagos em seu proveito, atualizados pelo valor da mensalidade vigente no mês da devolução, no caso de abandono ou desistência de própria iniciativa, sem motivo de força maior, ou pelo não cumprimento das disposições normativas, no prazo de até 30 (trinta) dias contados da data em que se configurar o abandono ou desistência. Não cumprido o prazo citado, o débito será atualizado monetariamente, acrescido dos encargos legais nos termos da lei (IN 35/2000, Art. 11, III, TCU) ’;
Item 4.2.1 da RN-028/2006 (peça 4, p. 40) : ‘O beneficiário inadimplente deverá ressarcir integralmente ao CNPq os recursos concedidos, atualizados monetariamente, a partir da data do recebimento até a data do ressarcimento, no prazo máximo de 30 (trinta) dias após a notificação da ocorrência’;
Item 4.3 da RN-028/2006 (peça 4, p. 40) : ‘Quando da titulação, desistência ou cancelamento da bolsa, o beneficiário deverá apresentar relatório final de despesas’.
17.	Nesse sentido, a produção de trabalhos científicos e a participação em congressos nacionais e internacionais no período entre 08/2007 e 08/2014 não tem o condão de elidir a obrigação de ressarcir os recursos recebidos aos cofres do CNPq, pois a causa da obrigação de ressarcimento é justamente o fato de ele não ter concluído o seu doutorado no país, numa clara desobediência ás normas citadas acima.
18.	Então, a conclusão do seu curso de doutorado teria sido a demonstração da contraprestação pela bolsa custeada pelos cofres federais, de modo que seu inadimplemento resulta em prejuízo ao erário federal, sendo justo, portanto, o ressarcimento dos valores recebidos pela bolsista. Nessas situações, a jurisprudência é mansa quanto à imputação de débito, porém dispensando-se a aplicação de multa, conforme Acórdão 2543/2009-TCU-Primeira Câmara (Relator Ministro-Substituto Marcos Bemquerer) .
19.	Por outro lado, em que pese ser lamentável a notícia do falecimento da orientadora do responsável, Doutora Inês Joekes (peça 22, p. 11; peça 29) , conclui-se que tal fato, por si só, não tem o condão de afastar a obrigação de ressarcir os recursos recebidos aos cofres do CNPq, pois tal se trata de uma obrigação personalíssima do responsável, não tendo a mesma nenhuma relação direta com a pessoa do orientador do ex-bolsista.
20.	Com efeito, nos termos do art. 70, parágrafo único, da Constituição Federal, assim como dos artigos 93 do Decreto-lei 200/1967 e 66 do Decreto 93.872/1986, compete exclusivamente ao gestor dos recursos públicos fazer prova adequada da regularidade da sua gestão. Nesse diapasão, é pacífica a jurisprudência deste Tribunal no sentido de que compete ao gestor o ônus de comprovar a boa e regular aplicação dos recursos que lhe foram confiados.
21.	Ademais, considerando que a bolsa de doutorado lhe foi concedida pelo CNPq no período de 01/10/2007 a 31/01/2011, e a Doutora Inês Joekes veio a falecer em 26/10/2013 (peça 4, p. 60) , não é razoável estabelecer uma relação direta entre o lamentável falecimento da orientadora do responsável e a não conclusão do seu doutorado no período em que o mesmo recebeu os recursos relativos a mensalidades de bolsa e taxas de bancada.
22.	Por seu turno, em relação ao fato de o responsável encontrar-se atualmente matriculado no Doutorado em Engenharia Química da Universidade Estadual de Campinas – Unicamp (peça 30) , conclui-se que tal fato não guarda nenhuma relação com o período no qual a bolsa de doutorado lhe foi concedida pelo CNPq (01/10/2007 a 31/01/2011) . Ademais, a sua relação atual de doutorando na Unicamp, não se sabe se na qualidade de bolsista ou não, não altera a relação jurídica pretérita que o mesmo estabeleceu com o CNPq durante os anos em que foi bolsista.
23.	Por oportuno, sobre o fato de não haver nenhuma regulamentação do CNPq quanto ao prazo de conclusão do doutorado, cabe aqui resgatar o trecho da instrução preliminar transcrito a seguir que trata do seu desligamento do Programa de Pós-Graduação em Química da Unicamp 31/07/2014, assim como do vínculo empregatício que o mesmo adquiriu com a empresa Terpenoil em 2011 (peça 13, p. 1-2) :
3.	Compulsando os autos, observa-se que, após as devidas notificações (peça 4, pp. 66-67 e 282-283) , por meio das quais foi dada ao interessado a oportunidade de se manifestar com relação às irregularidades do processo, pode-se concluir, resumidamente, o seguinte:
a)	O Sr. Jonathan Melo Bergamaschi encaminhou, em janeiro de 2011, uma declaração à Coordenação de Pós-Graduação em Química da Universidade de Campinas – Unicamp (peça 4, p. 42) , pedindo o cancelamento da sua bolsa, devido a ter adquirido vínculo empregatício com a empresa Terpenoil.
b)	No entanto, ao ser cobrado por intermédio de e-mail em 03/01/2017 (peça 4, p. 47) , o Sr. Jonathan Melo Bergamaschi alegou que todas as publicações e relatórios técnicos foram aprovados tanto pelo CNPq, quanto pelos docentes do IQ/Unicamp, e também aduziu que os gastos com mensalidades de bolsa e as taxas de bancada foram realizados de acordo com a resolução em vigor da época (e-mail de peça 4, pp. 49-50) ;
c)	Ante o exposto, o Coordenador do Programa de Pós-Graduação em Química da Unicamp informou ao CNPq, por meio de documentos constantes ao processo (peça 4, pp. 58-61) , que, na data de 31/07/2014, o Sr. Jonathan Melo Bergamaschi foi desligado do programa de pós-graduação devido a ter excedido o tempo máximo de integralização, significando, com isso, que o mesmo não concluiu o doutorado;
d)	Após as devidas notificações (peça 4, pp. 66-67 e 282-283) , o ex-bolsista não se manifestou no sentido de efetivamente solucionar a pendência ante o CNPq.
24.	Por sua vez, quanto aos cálculos do valor atualizado do débito devido até 01/01/2017, caso sejam consideradas apenas as mensalidades de bolsa, excluindo do cálculo os valores das taxas de bancada que foram apresentados pelo responsável, verifica-se que tal montante atualizado com o sistema débito do TCU é igual a R$ 111.049,87 (peça 32) , sendo, portanto, superior a R$ 100.000,00, na forma estabelecida conforme os arts. 6º, inciso I, e 19, da IN/TCU 71/2012, modificada pela IN/TCU 76/2016, não sendo cabível o argumento de que esta TCE deveria ser arquivada por falta de requisitos de procedibilidade quanto ao valor do débito a ser ressarcido.
25.	Outrossim, à luz do parâmetro delineado pelo Acórdão 1441/2016-TCU-Plenário, Redator Ministro Walton Alencar Rodrigues, eventual sanção administrativa a ser aplicada ao responsável pelo Tribunal não estaria prejudicada pelo manto prescricional, uma vez que os exercícios abrangidos foram os de 2007 a 2011, e o ato que ordenou a citação se deu em 25/3/2019 (peça 15) .
26.	Portanto, o lapso de tempo entre as ocorrências irregulares e o ato que interrompeu o prazo prescricional é inferior ao decênio considerado no referido decisum.
CONCLUSÃO
27.	Como se verificou na seção ‘EXAME TÉCNICO’ anterior, restou evidenciada a competência do TCU para julgar o presente processo, pois se trata de recursos federais que foram repassados pelo CNPq ao Sr. Jonathan Melo Bergamaschi. Também foi caracterizada adequadamente a responsabilidade do Sr. Jonathan Melo Bergamaschi, conforme detalhado no item 5, e seus respectivos subitens, desta instrução.
28.	Além disso, restaram demonstrados: (i) a viabilidade do exercício da ampla defesa e do contraditório em sua dimensão substancial e a regularidade na abertura do contraditório e o exercício da ampla defesa (art. 5º, inciso LV, da Constituição Federal c/c o art. 12, incisos I e II da Lei 8.443/1992) ; (ii) a suficiência dos elementos probatórios indispensáveis à formação do juízo quanto à ocorrência do dano ao erário ocasionado por atos ilícitos e a vinculação destes com as condutas do responsável arrolado no polo passivo deste processo (art. 5º, caput, parágrafo único e incisos I, II e IV, da IN TCU 71/2012) ; e (iii) a ausência de nulidades processuais oriundas da inobservância de formalidades que acarretem prejuízo processual ao responsável ou ao interesse público (art. 171 do RI/TCU) . Portanto, estão presentes todos os pressupostos necessários para a formação do juízo de mérito das presentes contas.
29.	Por sua vez, restou claramente comprovado o dano ao erário ocasionado em virtude das irregularidades enumeradas no item 5, e seus respectivos subitens, desta instrução.
30.	Por conseguinte, por meio da análise levada a cabo na seção ‘EXAME TÉCNICO’ anterior, conclui-se pela rejeição de todas as alegações de defesa apresentadas pelo responsável Jonathan Melo Bergamaschi (peça 22, acompanhada da documentação comprobatória às peças 23 a 30) . De fato, o responsável não se desincumbiu do seu ônus de demonstrar a boa e regular aplicação dos recursos recebidos do CNPq em razão da não comprovação da conclusão do seu doutorado no país.
31.	Por outro lado, no que tange ao exame da boa-fé do responsável Jonathan Melo Bergamaschi, será adotado aqui o sentido objetivo da cláusula de boa-fé, isto é, examinando, ‘diante de um caso concreto e nas condições em que o agente atuou, qual o cuidado exigível de uma pessoa prudente e de discernimento. Assim o fazendo, encontraremos o cuidado objetivo necessário, fundado na previsibilidade objetiva. Devemos, a seguir, comparar esse cuidado genérico com a conduta do agente, intentando saber se a conduta imposta pelo dever genérico de cuidado harmoniza-se com o comportamento desse agente. A resposta negativa leva à reprovabilidade da sua conduta, à culpa e, enfim, à não caracterização da boa-fé objetiva.’ (conforme entendimento plasmado no Acórdão 2436/2016-TCU-Plenário; Relator: Ministro Augusto Nardes) .
32.	No presente caso concreto, à vista dos elementos constantes dos autos, percebe-se que os atos praticados pelo responsável não se ajustam ao mencionado modelo objetivo de conduta, pois a sua conduta omissiva foi, no mínimo, culposa (por negligência e imprudência) , tendo restado comprovado que o dano ao erário resultou diretamente daquelas condutas.
33.	Nesse contexto, não é possível afirmar que houve boa-fé por parte do responsável, pois é razoável concluir que lhe era possível ter consciência das ilicitudes de sua conduta omissiva e que era exigível conduta diversa daquela que adotou, consideradas as circunstâncias que o cercavam. Portanto, tampouco foram identificados excludentes de culpabilidade. Deve-se salientar, também, que, embora não se verifique nos autos elementos que evidenciem a boa-fé da responsável, é forçoso reconhecer o entendimento consolidado na jurisprudência do Tribunal no sentido de não se apenar com multa o responsável inadimplente em relação a valores recebidos por meio de bolsa de estudo, como se pode verificar nos Acórdãos 5.582/2018 – rel. Vital do Rego, 536/2018 – rel. Benjamin Zymler, 5.327/2011 – Marcos Bemquerer, 291/2010 – rel. Augusto Nardes, 714/2010 – rel. Walton Alencar, 1.740/2010 – José Múcio e 587/2010 – rel. Marcos Bemquerer, todos da 1ª Câmara; e 6.483/2017 – Aroldo Cedraz, 1.283/2015 – rel. Raimundo Carreiro, 3.662/2012, 5.327/2011 e 1.440/2007 (rel. Aroldo Cedraz) , todos da 2ª Câmara.
34.	Então, tendo em vista as irregularidades comprovadas nos autos, e como não foi possível reconhecer a boa-fé do responsável, este Tribunal pode proferir, desde logo, o julgamento definitivo de mérito pela irregularidade das presentes contas, com fundamento no art. 202, § 6º, do RI/TCU.
35.	Nesse diapasão, como o responsável Jonathan Melo Bergamaschi não comprovou a conclusão do seu doutorado no país, também não restou caracterizada boa e regular aplicação dos recursos que ele recebeu do CNPq, sendo pacífica a jurisprudência deste Tribunal no sentido de que compete ao gestor o ônus de provar a regularidade da aplicação dos recursos que lhe foram confiados, conforme Acórdão 974/2018-TCU-Plenário (Relator Bruno Dantas) , 511/2018-Plenário (Relator Aroldo Cedraz) , 3875/2018-Primeira Câmara (Relator Vital Do Rêgo) , 1983/2018-Primeira Câmara (Relator Bruno Dantas) , 1294/2018-Primeira Câmara (Relator Bruno Dantas) , 3200/2018-Segunda Câmara (Relator Aroldo Cedraz) , 2512/2018-Segunda Câmara (Relator Aroldo Cedraz) , 2384/2018-Segunda Câmara (Relator José Múcio Monteiro) , 2014/2018-Segunda Câmara (Relator Aroldo Cedraz) , 901/2018-Segunda Câmara (Relator José Múcio Monteiro) , entre outros.
37.	Destarte, ante todo o exposto, entende-se que esta Corte deve rejeitar as alegações de defesa do responsável Jonathan Melo Bergamaschi, com o julgamento pela irregularidade das suas contas e a imputação de débito.
PROPOSTA DE ENCAMINHAMENTO
38.	Em face de todo o exposto, submetem-se os autos à consideração superior, propondo:
38.1.	rejeitar as alegações de defesa do responsável Jonathan Melo Bergamaschi;
38.2.	em face da impossibilidade de reconhecer a boa-fé objetiva do responsável Jonathan Melo Bergamaschi, com espeque art. 202, § 6º, do RI/TCU, julgar irregulares, desde logo, as suas contas, com fulcro nos arts. 1º, inciso I, 16, inciso III, alíneas ‘b’ e ‘c’, 19, caput, e 23, inciso III, da Lei 8.443/1992 c/c com os arts. 1º, inciso I, 209, incisos II e III, 210 e 214, inciso III, do RI/TCU, em função do especificado a seguir:
	Irregularidade: Não comprovação da boa e regular aplicação dos recursos federais repassados pelo CNPq, em face do descumprimento do compromisso assumido ante o CNPq em razão da não conclusão do curso de doutorado no país;
	Conduta: Não demonstrar a boa e regular aplicação dos recursos federais recebidos do CNPq em razão da não conclusão do curso de doutorado no país;
	Nexo de causalidade: A conduta descrita impediu a demonstração da boa e regular aplicação dos recursos federais recebidos do CNPq, em função da não comprovação da conclusão do seu doutorado no país, em afronta ao art. 37, caput, c/c o art. 70, parágrafo único, da Constituição da República Federativa do Brasil, art. 93, do Decreto lei 200/1967, art. 66, do Decreto 93.872/1986, item 4.3.2, alínea ‘c’, da RN-017/2006, itens 4.2.1 e 4.3 da RN-028/2006 (peça 4, p. 40) ;
	Culpabilidade: Não há excludentes de ilicitude, de culpabilidade e de punibilidade. É razoável supor que o responsável tinha consciência da ilicitude de sua conduta. Era exigível conduta diversa da praticada.
	Evidências: PARECER AUDITORIA INTERNA (peça 4, pp. 346-348) e Relatório de TCE nº 04/2017 (peça 4, pp. 340-343) ;
	Dispositivos violados: art. 37, caput, c/c o art. 70, parágrafo único, da Constituição da República Federativa do Brasil, art. 93, do Decreto-lei 200/1967, art. 66, do Decreto 93.872/1986, item 4.3.2, alínea ‘c’, da RN-017/2006, itens 4.2.1 e 4.3 da RN-028/2006 (peça 4, p. 40) .
38.3.	condenar o responsável Jonathan Melo Bergamaschi ao pagamento das quantias a seguir especificadas, com a fixação do prazo de quinze dias, a contar do recebimento da notificação, para comprovar, perante o Tribunal (art. 214, inciso III, alínea ‘a’, do Regimento Interno) , o recolhimento das dívidas aos cofres do CNPq, atualizadas monetariamente e acrescidas dos juros de mora, calculados a partir das datas indicadas, até a data do efetivo recolhimento, na forma prevista na legislação em vigor:
	Data da ordem bancária
	Valor (R$) 
	Origem do débito

	05/11/2007
	394,00
	Taxas de bancada

	04/12/2007
	394,00
	
	27/12/2007
	394,00
	
	06/02/2008
	394,00
	
	05/03/2008
	394,00
	
	03/04/2008
	394,00
	
	05/05/2008
	394,00
	
	02/06/2008
	394,00
	
	03/07/2008
	394,00
	
	01/08/2008
	394,00
	
	01/09/2008
	394,00
	
	03/10/2008
	394,00
	
	27/10/2008
	394,00
	
	03/12/2008
	394,00
	
	22/12/2008
	394,00
	
	04/02/2009
	394,00
	
	04/03/2009
	394,00
	
	03/04/2009
	394,00
	
	06/05/2009
	394,00
	
	03/06/2009
	394,00
	
	03/07/2009
	394,00
	
	05/08/2009
	394,00
	
	02/09/2009
	394,00
	
	05/10/2009
	394,00
	
	05/11/2009
	394,00
	
	03/12/2009
	394,00
	
	29/12/2009
	394,00
	
	03/02/2010
	394,00
	
	03/03/2010
	394,00
	
	05/04/2010
	394,00
	
	04/05/2010
	394,00
	
	04/06/2010
	394,00
	
	02/07/2010
	394,00
	
	04/08/2010
	394,00
	
	03/09/2010
	394,00
	
	05/10/2010
	394,00
	
	05/11/2010
	394,00
	
	30/11/2010
	394,00
	
	23/12/2010
	394,00
	
	03/02/2011
	394,00
	
	05/11/2007
	1.394,00
	Mensalidades de bolsa

	04/12/2007
	1.394,00
	
	27/12/2007
	1.394,00
	
	06/02/2008
	1.394,00
	
	05/03/2008
	1.394,00
	
	03/04/2008
	1.394,00
	
	05/05/2008
	1.394,00
	
	02/06/2008
	1.394,00
	
	03/07/2008
	1.800,00
	
	05/08/2008
	1.800,00
	
	03/09/2008
	1.800,00
	
	06/10/2008
	1.800,00
	
	27/10/2008
	1.800,00
	
	01/12/2008
	1.800,00
	
	22/12/2008
	1.800,00
	
	04/02/2009
	1.800,00
	
	04/03/2009
	1.800,00
	
	03/04/2009
	1.800,00
	
	06/05/2009
	1.800,00
	
	03/06/2009
	1.800,00
	
	03/07/2009
	1.800,00
	
	05/08/2009
	1.800,00
	
	03/09/2009
	1.800,00
	
	05/10/2009
	1.800,00
	
	03/11/2009
	1.800,00
	
	03/12/2009
	1.800,00
	
	04/01/2010
	1.800,00
	
	03/02/2010
	1.800,00
	
	03/03/2010
	1.800,00
	
	05/04/2010
	1.800,00
	
	04/05/2010
	1.800,00
	
	04/06/2010
	1.800,00
	
	02/07/2010
	1.800,00
	
	04/08/2010
	1.800,00
	
	03/09/2010
	1.800,00
	
	05/10/2010
	1.800,00
	
	05/11/2010
	1.800,00
	
	30/11/2010
	1.800,00
	
	23/12/2010
	1.800,00
	
	03/02/2011
	1.800,00
	
	Valor atualizado do débito (sem juros) , em 19/06/2019: R$ 149.137,19.
38.4.	autorizar, desde logo, a cobrança judicial das dívidas, com fundamento no art. 28, inciso II, da Lei 8.443/1992, caso não atendida a notificação;
38.5.	autorizar, antecipadamente, caso requerido pelo responsável, o pagamento da dívida decorrente em até 36 (trinta e seis) parcelas mensais e consecutivas, nos termos do art. 26 da Lei 8.443/1992, c/c o art. 217 do Regimento Interno do TCU, fixando-se o vencimento da primeira parcela em 15 (quinze) dias, a contar do recebimento da notificação, e o das demais a cada 30 (trinta) dias, devendo incidir sobre cada uma os encargos devidos, na forma prevista na legislação em vigor, alertando o responsável que a falta de comprovação do recolhimento de qualquer parcela importará o vencimento antecipado do saldo devedor, nos termos do art. 217, § 2º, do Regimento Interno do TCU;
38.6.	encaminhar cópia do Acordão que vier a ser prolatado por este Tribunal, acompanhado do Relatório e do Voto que o fundamentarem:
38.6.1. ao Sr. Jonathan Melo Bergamaschi, assim como aos seus advogados, Paulo Henrique de Moraes Sarmento (OAB/SP 154.958) ; William César Pinto de Oliveira (OAB/SP 305.099) ; Wilson Roberto Infante Júnior (OAB/SP 320.501) ; Guilherme Santos Vidotto (OAB/SP 375.667) e Eduardo de Campos Marcandal (OAB/SP 384.391) ; procuração à peça 19;
38.6.2	ao CNPq, com cópia direcionada ao Assessor Especial de Controle Interno do CNPq, nos termos do Memorando-Circular 58/2018-Segecex, de 12/11/2018;
38.6.3. ao Procurador-Chefe da Procuradoria da República em São Paulo, nos termos do § 3º do art. 16 da Lei 8.443/1992 c/c o § 7º do art. 209 do Regimento Interno do TCU, para adoção das medidas cabíveis, informando que a presente deliberação, acompanhada do Relatório e do Voto que a fundamenta, está disponível para a consulta no endereço www.tcu.gov.br/acordaos, além de esclarecer que, caso requerido, o TCU poderá fornecer sem custos as correspondentes cópias, de forma impressa.”
	É o relatório.

William César Pinto de Oliveira (OAB/SP 305.099) e outros representando Jonathan Melo Bergamaschi.

Subprocurador-geral Lucas Rocha Furtado.

TOMADA DE CONTAS ESPECIAL. BOLSA DE DOUTORADO NO PAÍS. NÃO CONCLUSÃO DO CURSO. INSUFICIÊNCA DAS ALEGAÇÕES DE DEFESA PARA DESCARACTERIZAR AS OCORRÊNCIAS E ELIDIR A CULPABILIDADE. IRREGULARIDADE DAS CONTAS. DÉBITO.

TOMADA DE CONTAS ESPECIAL (TCE)

Secretaria de Controle Externo de Tomada de Contas Especial - SecexTCE.

Trata-se de tomada de contas especial instaurada pelo Conselho Nacional de Desenvolvimento Científico e Tecnológico - CNPq contra Jonathan Melo Bergamaschi, ex-bolsista, em face do descumprimento de compromisso assumido para realização de curso de doutorado no País, acarretando, assim, a obrigação de devolução de todos os recursos despendidos com mensalidades da bolsa, concedida no período de 1°/10/2007 a 31/01/2011, e com taxas de bancada.
2.	A instauração deste processo foi motivada pela não comprovação, após o período estipulado, da apresentação e aprovação de tese de doutorado, em afronta aos dispositivos normativos específicos do CNPq.
3.	No âmbito do TCU, o responsável foi regularmente citado para apresentar alegações de defesa ou devolver a quantia de R$ 148.095,81, atualizada monetariamente até 22/4/2019 (peça 17) .
4.	O responsável em sua defesa informou, em síntese, que: (i) utilizou todos os recursos repassados pelo CNPq para o desenvolvimento de sua pesquisa de doutorado, não tendo amparo legal e não merecendo prosperar a alegação de emprego irregular dos recursos; (ii) quanto à taxa de bancada recebida, foram apresentadas notas comprobatórias de despesas realizadas para a compra de materiais para a pesquisa ou para outras despesas relacionadas ao desenvolvimento do objeto de estudo; (iii)  demonstrou não haver qualquer indício de fraude ou prejuízo à administração; (iv) cursou o doutorado entre 08/2007 e 08/2014 e produziu inúmeros trabalhos científicos para o País, participando em congressos nacionais e internacionais no período; e (v) a não conclusão do doutorado se deu por motivo de força maior, consistente no falecimento da docente Inês Joekes, sua orientadora, que era a única especialista à época no objeto de estudo.
5. 	A Secretaria de Controle Externo de Tomada de Contas Especial - Secex-TCE, com anuência do Ministério Público junto ao TCU - MPTCU (peças 33/5) , considerou a defesa insuficiente para descaracterizar os indícios de irregularidade e para afastar a culpabilidade do responsável. Assim, propôs, em essência, rejeitar as alegações de defesa e julgar irregulares estas contas especiais, com imputação de débito. 
6. 	Estou de acordo com as análises efetuadas quanto ao mérito destas contas, razão pela qual incorporo os fundamentos dos pareceres como razões de decidir.
7.	Com efeito, esta Corte de Contas, reiteradamente, tem decidido que o descumprimento de compromisso assumido por bolsista caracteriza inadimplemento de obrigação ajustada entre as partes, o que torna exigível a devolução dos valores repassados.
8.	No caso em exame, são insuficientes os motivos alegados pelo responsável, que o levaram a não concluir o curso de doutorado, gerando o inadimplemento de sua obrigação perante o CNPq.
9.	De acordo com as informações extraídas nos autos (peça 4, p. 45) , ao longo do curso, Jonathan Melo Bergamaschi passou por 4 mudanças de orientadoras: Inês Joekes (outubro/2007 a março/2008) , Maria Isabel Felisberti (março/2008 a fevereiro/2011) , novamente Inês Joekes (março/2011 a outubro/2013) e Teresa Dib Zambon Atvars (dezembro/2013 a julho/2014) .
10.	A concessão de bolsa de estudos foi cancelada em fevereiro de 2011 ante o fato de o responsável ter adquirido vínculo empregatício com a empresa Terpenoil, o que contrariava as normas para a concessão do benefício (peça 4, p. 45) .
11.	Segundo informações apresentadas por Maria Isabel Felisberti, orientadora do responsável à época do cancelamento da bolsa, a dedicação do bolsista no trabalho em bancada não estava sendo suficiente e eficiente. A orientadora informou também que não iria mais orientar o aluno já que, segundo ela, o fato de ele ter assumido cargo na citada empresa, localizada em cidade distinta da localidade onde eram realizadas as atividades do programa, inviabilizaria o prosseguimento das atividades e o cumprimento dos prazos para integralização do curso (peça 4, p. 52) .
12.	Com o cancelamento da bolsa, o responsável voltou a ser orientado por Inês Joekes, de março/2011 a 26/10/2013, quando ocorreu o falecimento da professora. Em decorrência, o responsável alegou que a não conclusão do doutorado se deu por motivo de força maior, tendo em vista que a docente era a única especialista em “química para cabelo” do País na época.
13.	Ocorre que constam nos autos, em despacho proferido pela Coordenação do Programa de Pesquisa em Ciências Químicas e Geociências do CNPq (peça 4, p. 45) , a informação de que, após o falecimento de Inês Joekes, o responsável passou a ser orientado por Teresa D. Z. Atvars e de que, ao defender seu Exame de Qualificação de Área de Doutorado, foi reprovado unanimemente pela banca. Em decorrência, ao atingir o prazo máximo para conclusão, foi desligado do programa de estudos.
14.	Por sua vez, Teresa Atvars, última orientadora do responsável, informou que o orientando teve desempenho aquém do necessário para defender sua tese em padrões de qualidade exigidos pelo Programa nota 7 na Capes. Em adição, a docente informou que “o fracasso não se deveu ao fato de não ser orientado por especialista na área e que o projeto em andamento estava muito atrasado em relação ao que se poderia esperar de um aluno de doutorado com o tempo de programa que o mesmo já tinha” (peça 4, p. 56) .
15.	Diante dos fatos, entendo que não procede a alegação do responsável de que o falecimento de sua orientadora caracterizou motivo de força maior que o teria levado à não conclusão do programa de doutorado. Ao contrário, apesar do ocorrido, foram dadas oportunidades para que conclusão, o que não aconteceu, pela insuficiência de desempenho do ex-bolsista.
16.	Ademais, não há dúvidas de que o responsável, ao pleitear sua bolsa de estudo, tinha ciência dos compromissos de concluir o curso, sob pena de ressarcir o CNPq de todas as despesas realizadas em seu proveito. 
17. 	Dessa forma, e diante da ausência de elementos que comprovem a ocorrência de boa-fé, concluo pela irregularidade das presentes contas e pela condenação do responsável ao recolhimento da dívida, com fundamento nas disposições do art. 16, inciso III, alíneas “b” e “c”, da Lei 8.443/1992. 
	Ante o exposto, VOTO por que o Tribunal aprove a minuta de deliberação que submeto à apreciação do Colegiado.                       
TCU, Sala das Sessões Ministro Luciano Brandão Alves de Souza, em 3 de setembro de 2019.
ANA ARRAES 
Relatora